---
title: "Huancavelica"
author: "Adriana Mosqueira"
date: "27/10/2021"
output: html_document
---

```{r setup, include=FALSE}
knitr::opts_chunk$set(echo = TRUE)
```

```{r}
rm(list=ls())
```

```{r}
setwd("C:/Users/Hp/OneDrive/2021/15. Diplomado/3. R para la Gestión Pública/Ejercicio práctico 1/Ejercicio 1")
```

## **Diagnóstico sobre el avance del COVID-19, la mortalidad y la vacunación en Huancavelica <a name="id5"></a>**


```{r}
library(rio)
Vacunas_covid=import("vacunas_covid.csv")
```
```{r}
Fallecidos_covid=import("fallecidos_covid-14.csv")
```

```{r}
Positivos_covid=import("positivos_covid-14.csv")
```

```{r}
table(Vacunas_covid$DEPARTAMENTO)
```

```{r}
library(dplyr)
```

```{r}
Huancavelica_fallecidos=filter(Fallecidos_covid,DEPARTAMENTO=="HUANCAVELICA")
```

```{r}
Huancavelica_positivos=filter(Positivos_covid,DEPARTAMENTO=="HUANCAVELICA")
```

```{r}
Huancavelica_vacunas=filter(Vacunas_covid,DEPARTAMENTO=="HUANCAVELICA")
```

# **3. Reporte descriptivo <a name="id5"></a>**
### **3.1. Tablas resúmenes: <a name="id5"></a>**
### *a. Casos positivos nuevos por mes*

```{r}
Huancavelica_positivos$FECHA_RESULTADO=as.character(Huancavelica_positivos$FECHA_RESULTADO)
Huancavelica_positivos$FECHA_RESULTADO=as.Date(Huancavelica_positivos$FECHA_RESULTADO,"%Y%m%d")
Huancavelica_positivos$añomes<- as.factor(format(Huancavelica_positivos$FECHA_RESULTADO,'%Y-%m'))
```

```{r}
Casos_nuevos=Huancavelica_positivos %>%
  group_by(añomes) %>%
  summarise(Casos_nuevos_mes = n())
Casos_nuevos
```

```{r}
table(Casos_nuevos)
```


### *b. Número de fallecidos por mes*

```{r}
Huancavelica_fallecidos$FECHA_FALLECIMIENTO=as.character(Huancavelica_fallecidos$FECHA_FALLECIMIENTO)
Huancavelica_fallecidos$FECHA_FALLECIMIENTO=as.Date(Huancavelica_fallecidos$FECHA_FALLECIMIENTO,"%Y%m%d")
#Huancavelica_positivos$año=year(Huancavelica_positivos$FECHA_RESULTADO) # puedo extraer el año
#Huancavelica_positivos$mes=month(Huancavelica_positivos$FECHA_RESULTADO) # puedo extraer el mes
Huancavelica_fallecidos$añomes<- as.factor(format(Huancavelica_fallecidos$FECHA_FALLECIMIENTO,'%Y-%m'))
```

```{r}
Fallecidos_mes=Huancavelica_fallecidos %>%
  group_by(añomes) %>%
  summarise(Fallecidos_mes = n())
Fallecidos_mes
```

```{r}
table(Fallecidos_mes)
```


### *c. Vacunación por mes*

```{r}
Huancavelica_vacunas$FECHA_VACUNACION=as.character(Huancavelica_vacunas$FECHA_VACUNACION)
Huancavelica_vacunas$FECHA_VACUNACION=as.Date(Huancavelica_vacunas$FECHA_VACUNACION,"%Y%m%d")
Huancavelica_vacunas$añomes<- as.factor(format(Huancavelica_vacunas$FECHA_VACUNACION,'%Y-%m'))
```

```{r}
Vacunados_mes=Huancavelica_vacunas %>%
  group_by(añomes) %>%
  summarise(Vacunas_mes = n())
Vacunados_mes
```

```{r}
table(Vacunados_mes)
```

### **3.2. Calcular tasas: <a name="id5"></a>**
### *a. Se identificí que la tasa de contagio por mes, es la siguiente*

```{r}
Tasa_contagio=Huancavelica_positivos %>%
  group_by(añomes) %>%
  summarise(Casos_nuevos_mes = n()/358400)
Tasa_contagio
```

### *b. Tasa de fallecidos por mes*

```{r}
Tasa_fallecidos=Huancavelica_fallecidos %>%
  group_by(añomes) %>%
  summarise(Fallecidos_mes = n()/358400)
Tasa_fallecidos
```

### *c. Vacunación por mes*

```{r}
Tasa_vacunados=Huancavelica_vacunas %>%
  group_by(añomes) %>%
  summarise(Vacunas_mes = n()/358400)
Tasa_vacunados
```

### **3.3. Tabla que muestre la letalidad mensual: <a name="id5"></a>**

```{r}
Casos_nuevos=Huancavelica_positivos %>%
  group_by(añomes) %>%
  summarise(Casos_nuevos_mes = n())
Casos_nuevos
```

```{r}
library(rio)
Letalidad_m=inner_join(Fallecidos_mes,Casos_nuevos,by="añomes")
library(dplyr)
Letalidad_m=mutate(Letalidad_m,Letalidad_mensual=Fallecidos_mes/Casos_nuevos_mes)
```

```{r}
#Para calcular porcentajes 
Letalidad_m$prob <- round(prop.table(Letalidad_m$Letalidad_mensual), 5)*100
```

```{r}
table(Letalidad_m)
```

### **3.4. Tabla: cantidad de contagios, cantidad de fallecidos cantidad de personas vacunadas (por provincia): <a name="id5"></a>**

```{r}
 table(Huancavelica_positivos$PROVINCIA)
```

### *a. Cantidad de contagios por provincia*

```{r}
Provincias_contagios=Huancavelica_positivos %>%
  group_by(PROVINCIA) %>%
  summarise(Prov_contagios = n())
Provincias_contagios
```
### *b. Cantidad de Fallecidos por provincia*

```{r}
Provincias_fallecidos=Huancavelica_fallecidos %>%
  group_by(PROVINCIA) %>%
  summarise(Prov_fallecidos = n())
Provincias_fallecidos
```
### *c. Cantidad de Vacunados por provincia* 

```{r}
Provincias_vacunados=Huancavelica_vacunas %>%
  group_by(PROVINCIA) %>%
  summarise(Prov_vacunados = n())
Provincias_vacunados
```

```{r}
library(rio)
Provincias_1=inner_join(Provincias_contagios,Provincias_fallecidos,by="PROVINCIA")
```

```{r}
Provincias_covid=inner_join(Provincias_1,Provincias_vacunados,by="PROVINCIA")
```

```{r}
table(Provincias_covid)
```

### **3.5. Reportar: <a name="id5"></a>**

```{r}
table(Huancavelica_positivos$DISTRITO)
```

### a.1. Los 5 distritos con mayor cantidad de contagios

```{r}
#D_contagios=Huancavelica_positivos %>%
  #group_by(DISTRITO) %>%
  #summarise(Dist_contagios = n())
#D_contagios
```

```{r}
#tab_max_Dcontagios=D_contagios %>%
  #group_by(DISTRITO) %>%
  #summarise(maximo = max(Dist_contagios))
#tab_max_Dcontagios

#tab_max_Dcontagios <- df %>% top_n(3, DISTRITO) 
```

```{r}
#tab_max_Dcontagios=D_contagios %>%
  #group_by(DISTRITO) %>%
  #summarize(maxContagios = max(), Min_distrito = Distrito[which.min(PromeDiario_basura)], 
            #maxRecojo = max(PromeDiario_basura), Max_distrito = #Distrito[which.max(PromeDiario_basura)])
```

```{r}
#Distritos_Max=sort(Distritos_contagios$Dist_contagios, decreasing = TRUE)
#head (Distritos_Max,n=5)
```


### **3.7. Tabla resumen de la cantidad de contagios, fallecimientos y vacunados por grupos de edades <a name="id5"></a>**

### *a. Contagios*

```{r}
Edad_contagios=Huancavelica_positivos %>%
  group_by(EDAD) %>%
  summarise(E_contagios = n())
Edad_contagios
```

### *b. Fallecimientos*

```{r}
Edad_fallecidos=Huancavelica_fallecidos %>%
  group_by(EDAD_DECLARADA) %>%
  summarise(E_fallecidos = n())
Edad_fallecidos
Edad_fallecidos=rename(Edad_fallecidos, EDAD=EDAD_DECLARADA)
```

### *c. Vacunas*

```{r}
Edad_vacunas=Huancavelica_vacunas %>%
  group_by(EDAD) %>%
  summarise(E_vacunas = n())
Edad_vacunas
```

### *d. Contagios, fallecimientos y vacunas*

```{r}
Tab_E=inner_join(Edad_contagios,Edad_fallecidos,by="EDAD")
Tabla_Edad=inner_join(Tab_E,Edad_vacunas,by="EDAD")
```

```{r}
table(Tabla_Edad)
```

```{r}
Tabla_Edad=mutate(Tabla_Edad,Rango_edades=
                       case_when(EDAD %in% c("12","14")~"10-14",
                            EDAD %in% c("18","19")~"15-19",
                            EDAD %in% c("21","23","24")~"20-24",
                            EDAD %in% c("26","27","28","29")~"25-29",
                            EDAD %in% c("30","31","32","33","34")~"30-34",
                            EDAD %in% c("35","36","37","38","39")~"35-39",
                            EDAD %in% c("40","41","42","43","44")~"40-44",
                            EDAD %in% c("45","46","47","48","49")~"45-49",
                            EDAD %in% c("50","51","52","53","54")~"50-54",
                            EDAD %in% c("55","56","57","58","59")~"55-59",
                            EDAD %in% c("60","61","62","63","64")~"60-64",
                            EDAD %in% c("65","66","67","68","69")~"65-69",
                            EDAD %in% c("70","71","72","73","74")~"70-74",
                            EDAD %in% c("75","76","77","78","79")~"75-79",
                            EDAD %in% c("80","81","82","83","84")~"80-84",
                            EDAD %in% c("85","86","87","88","89")~"85-89",
                            EDAD %in% c("90","91","92","93","94")~"90-94",
                            EDAD %in% c("95","96","97","98","99")~"95-99",
                            EDAD %in% c("100","101")~"100 y más",
                            TRUE~"Ninguno"))
table(Tabla_Edad$Rango_edades,Tabla_Edad$EDAD)
```
*Se tomó en cuenta los grupos de edades usados por el INEI*

### **3.8. ¿El COVID-19 ha afectado más a mujeres u hombres? <a name="id5"></a>** 

### *a. Porcentaje de casos positivos de hombres y mujeres* 

```{r}
Sexo_contagiados=Huancavelica_positivos %>%
  group_by(SEXO) %>%
  summarise(s_contagiados = n())
Sexo_contagiados
```

```{r}
Sexo_contagiados$prob <- round(prop.table(Sexo_contagiados$s_contagiados), 5)*100
```

### *b. Porcentaje de fallecimientos de hombres y mujeres*

```{r}
Sexo_fallecidos=Huancavelica_fallecidos %>%
  group_by(SEXO) %>%
  summarise(s_fallecidos = n())
Sexo_fallecidos
```

```{r}
Sexo_fallecidos$prob <- round(prop.table(Sexo_fallecidos$s_fallecidos), 4)*100
```

### **3.10. Tabla: Grupo de riesgo según las dosis aplicadas y el sexo <a name="id5"></a>**

```{r}
GR_dosis_sexo=Huancavelica_vacunas %>%
  group_by(GRUPO_RIESGO, DOSIS, SEXO) %>%
  summarise(GR = n(), )
GR_dosis_sexo
```


# **4. Comentario: Diagnóstico sobre el COVID-19 en Huancavelica <a name="id5"></a>**

<div style="text-align: justify">
Entre el año 2020 y 2021 se identificaron 16,225 casos positivos en el departamento de Huancavelica, representando **una tasa de contagio promedio del 0.0022 (0.02%)**, además se registraron 1,115 defunciones, representando una **tasa de fallecimiento promedio del 0.0017 (0.017%)**. Siendo uno de los departamentos con una menor cantidad de decesos registrados por Covid-19 en comparación con otras regiones, con igual o menor cantidad de población total.  \ 
Además, los **meses más críticos para la población fueron entre julio y octubre del 2020, con un acumulado de 6480 contagiados**. Mientras que la cantidad de fallecidos fue mayor entre febrero y mayo del 2021, que se registraron 661 muertes, representando los meses con mayor letalidad (10.011% promedio). Mientras que, en términos de vacunación, entre febrero y octubre del 2021, se registro una tasa promedio de vacunados de 0.0984 (9.844%).  \ 
A nivel provincial se encontró que la cantidad de contagios y decesos es mayor en la misma provincia de Huancavelica, 7,984 y 521, respectivamente, mientras que, en la provincia de Castrovirreyna, se identifico la menor cantidad de contagios y fallecimientos, 482 y 37, respectivamente. **En cuanto a la población vacunada, se encontró que las dos provincias con mayor población vacunada son Huancavelica y Churcampa (114,681 y 29,555, respectivamente)**.  \ 
Por otro lado, en cuanto a grupos etarios, se encontró que la mayor cantidad de contagiados se encuentra entre los 20 y 54 años, mientras que la mayor cantidad de fallecidos se encuentran entre los 55 y 89 años, siendo la población adulta y adulta mayor la más vulnerable.  Además, **son las mujeres quienes representan la mayor población contagiada (8,274)**, siendo el 50.995% del total, mientras que **son los hombres quienes representan la mayor cantidad de población fallecida (732), siendo el 63.38%, más del doble que mujeres**.  \ 
Finalmente, la población de adultos mayores mujeres, son el grupo de riesgo que cuenta mayor cantidad de vacunados con las dos dosis (20,468), siendo el grupo de adultos mayores el grupo con mayor población vacunada. El segundo grupo son el personal de salud que concentra 15,428 vacunas aplicadas: 6,685 con una dosis[^1], 6,508 con dos dosis y 2235 con tres dosis. **Si bien la cifras son alentadoras, es importante resaltar que existe una población que a la fecha no ha recibido sus segunda dosis, lo cual no solo pone en riesgo a ellos mismos, sino a su entorno, especialmente aquella población que aún no le ha tocado recibir la primera dosis.**  \  


[^1] Holi, estamos probando

<div/>









